---
title: "Análise sobre dados de acesso de projetos da wikimedia"
author: "Veruska Santos"
date: "25 de abril de 2018"
output: html_document
---

[introduzir]


O objeto principal da análise são as buscas e a navegação depois da busca. Criamos esses dados a partir dos dados originais da wikimedia em `/data/search_data.csv`. 

Aqui, exploramos esses dados. 

```{r setup}
library(tidyverse)
library(here)
library(lubridate)
theme_set(theme_bw())
```

```{r ETL}
buscas = read_csv(here::here("data/search_data_10mil.csv")) #TODO lembrar de usar todos os dados
```

## Objetivo

1- Qual é a nossa taxa de cliques geral diária? Como isso varia entre os grupos?
2- Quais resultados as pessoas tendem a tentar primeiro? Como isso muda no dia-a-dia?
3- Qual é a nossa taxa de resultados zero no geral? Como isso varia entre os grupos?
4- A duração da sessão é aproximadamente o tempo entre o primeiro e o último evento de uma sessão. Escolha uma variável do conjunto de dados e descreva sua relação com o tamanho da sessão. Visualize o relacionamento.


## Análise dos dados utilizados

[descrever dados]

**num_clicks:**
**group:**
**session_start_date:**
**results:**
**first_click:**
**[tamanho da sessão]**

```{r}
buscas %>% 
    ggplot(aes(x = num_clicks)) + 
    geom_histogram(binwidth = 1) +
    geom_rug(alpha = .3) + 
    scale_y_log10()
```

```{r}
buscas %>% 
    ggplot(aes(x = group)) + 
    geom_histogram(binwidth = 1, stat = "count")
```

```{r}
buscas %>% 
    ggplot(aes(x = results)) + 
    geom_histogram(binwidth = 1) +
    geom_rug(alpha = .3)
```