---
title: "Analisando amostras de dados com testes de hipótese"
author: "Veruska Santos"
date: "28 de maio de 2018"
output: html_document
---

Este relatório é uma versão editada da resposta do exercício proposto pelo Wikimedia, disponível no GitHub¹.

## 1. Objetivo

Neste relatório, analisaremos os dados de busca e navegação de projetos do Wikimedia e tentaremos responder as seguintes perguntas, separadamente:

1. Como a taxa de cliques diária varia entre os grupos?
2. Como a taxa de resultados zero varia entre os grupos?

Como a Wikimedia disponibilizou apenas uma amostra dos dados, ou seja, um conjunto de buscas de alguns usuários, utilizaremos análises estatísticas para inferir resultados da população inteira, isto é, de todos os usuários da Wikimedia, a partir dos resultados obtidos da amostra disponibilizada.

## 2. Hipóteses

Para responder às perguntas definidas anteriormente, definiremos hipóteses, as quais tentaremos refutar ou confirmar através dos resultados obtidos com técnicas de reamostragens, como a permutação.

Para cada pergunta, definimos as seguintes hipóteses:

Pergunta 1:

* Hipótese Nula **(H_0-1)**: Não há diferença na taxa de cliques diária entre o grupo $a$ e o grupo $b$.
* Hipótese Alternativa **(H_1-1)**: Há diferença na taxa de cliques diária entre o grupo $a$ e o grupo $b$.

Pergunta 2:

* Hipótese Nula **(H_0-2)**: Não há diferença na taxa de resultados zero entre o grupo $a$ e o grupo $b$.
* Hipótese Alternativa **(H_1-2)**: Há diferença na taxa de resultados zero entre o grupo $a$ e o grupo $b$.

## 3. Configurações

```{r warning=FALSE, message=FALSE}
library(tidyverse)
library(here)
library(lubridate)
library(resample)
```

```{r warning=FALSE}
buscas = read_csv(here::here("data/search_data.csv"))
```

Adicionaremos uma nova variável **date** aos dados, que é a variável session_start_date sem a hora, para facilitar as análises e evitar repetição de código.

```{r}
buscas <- mutate(buscas, date = date(session_start_date))
```

## 4. Dados

* **num_clicks:** representa a quantidade total de vezes que o usuário clicou nos resultados de cada busca. Os valores variam entre 0 e 36 e a distribuição é decrescente, ou seja, há muitas buscas em que os usuários clicaram em poucos ou nenhum resultado. 
* **group:** representa o grupo em que cada sessão está, logo, todas as buscas de uma sessão pertencem ao mesmo grupo. Os valores podem ser $a$ ou $b$, porém a amostra está desbalanceada em relação aos grupos, pois possui mais buscas pertencentes ao grupo $a$ do que ao grupo $b$.
* **date:** representa a data em que cada busca foi realizada. Os dados foram coletados entre os dias 1 e 8 de março de 2016, durante todo o dia, exceto o dia 8, que tem dados de busca registrados até às 20h24, então, este dia pode ter poucas buscas por conta do período de coleta.
* **results:** É a quantidade total de resultados que cada busca retornou. Os valores estão entre 0 e 500, porém a maioria das buscas retornou entre 0 e 20 resultados.

## 5. Análise dos dados

Agora, utilizaremos de visualizações e testes de hipótese para analisar os dados e responder às perguntas já descritas.

### 5.1 Como a taxa de cliques diária varia entre os grupos?

Para responder esta pergunta, iremos usar as variáveis **num_clicks**, **date** e **group** e calcularemos a taxa, que é a soma dos cliques do dia dividido pelo total de buscas do referido dia, ou seja, 

**taxa de cliques** = soma dos cliques do dia / total de buscas do dia.

Calcularemos a média da taxa de cliques, definida acima, através de uma técnica de reamostragem, como a permutação, para tentar, então, responder à pergunta. Assim, iremos comparar a taxa de cliques diárias por grupo, ou seja, verificar se há ou não diferença na taxa entre os grupos. Para isso, iremos permutar os valores da variável **group**, para toda a amostra de buscas, a cada reamostragem.

```{r}
set.seed(1)
amostra <- subset(buscas, select = c("session_id", "group", "num_clicks", "date"))

calcula_taxa_cliques <- function(dados) {
    taxa_cliques <- dados %>% 
            group_by(date) %>%
            summarise(clicks = sum(num_clicks), n = n(), taxa = (clicks/n)*100) %>%  #calcula a taxa de cliques por dia
            pull(taxa)
           
        return(mean(taxa_cliques))  #calcula a taxa média de cliques
}

resultado <- permutationTest2(amostra,
                 calcula_taxa_cliques(amostra),
                 treatment = group)

imprime <- function(resultado) {
    print(paste("Valor observado: ", resultado$stats$Observed))
    print(paste("Média: ", resultado$stats$Mean))
    print(paste("P-valor: ", resultado$stats$PValue))
}

imprime(resultado)
```

Como o p-valor (0.0002) é muito baixo e o valor observado (19) está longe de 0, significa que rejeitamos a hipótese nula **(H_0-1)**, ou seja, a probabilidade de que não haja diferença entre as taxas de cliques diárias entre os grupos é muito pequena. Consequentemente, aceitamos a hipótese alternativa **(H_1-1)**, porque ela é o complemento da **(H_0-1)**, porém a diferença entre os grupos parece não ser tão significativa, porque a média da diferença entre as taxas (0.004) também é muito baixa.

### 5.2 Como a taxa de resultados zero varia entre os grupos?

Para responder esta pergunta, iremos usar as variáveis **results** e **group** e, então, analisar a frequência de buscas cujo resultado é zero em relação ao total de buscas.

Assim, iremos comparar a taxa de resultados zero por grupo, ou seja, verificar se há ou não diferença, nessa taxa, entre os grupos. A cada reamostragem, também permutaremos os valores da variável **group**, para toda a amostra de buscas.

```{r}
set.seed(1)
amostra <- subset(buscas, select = c("session_id", "group", "results"))

calcula_taxa_resultados <- function(dados) {
    buscas_sem_resultado <- dados %>%
                            filter(results == 0) %>%
                            summarise(total_buscas_vazias = n()) %>%  #calcula o total de buscas com zero resultado
                            pull(total_buscas_vazias)

    total_de_buscas <- dados %>% 
                        summarise(total_buscas = n()) %>%
                        pull(total_buscas)  #calcula o total de buscas
    
    return(buscas_sem_resultado / total_de_buscas) #calcula a taxa de buscas com resultado zero
}

resultado <- permutationTest2(amostra,
                 calcula_taxa_resultados,
                 treatment = group)

imprime(resultado)

```

Como o p-valor (0.126) não é tão baixo e o valor observado (-0.002) está muito perto de 0, significa que aceitamos a hipótese nula **(H_0-2)**, ou seja, há probabilidade de aproximadamente 12% de que não haja diferença entre as taxas de resultados zero entre os grupos. O que é evidenciado pela média da diferença entre as taxas dos grupos, que deu muito baixa.

## 6. Conclusões

Através dos testes de hipóteses, com p-valor, confirmamos os seguintes resultados, já obtidos nas análises dos laboratórios anteriores:

* Há diferença na taxa de cliques entre os grupos, ou seja, o grupo a qual cada busca pertence interfere na quantidade de cliques;
* Não há diferença na taxa de buscas com zero resultado entre os grupos, o que significa que o grupo a qual cada busca pertence não interfere nessa taxa. 

Os resultados, aqui encontrados, foram os mesmos obtidos com intervalo de confiança e bootstrap, outra técnica de reamostragem usada no laboratório anterior². Entretanto, os testes de hipóteses são mais difíceis de entender, devido à semântica do p-valor, enquanto que, com o intervalo de confiança, o resultado é mais claro e direto.

## 7. Referências

* ¹ https://github.com/wikimedia-research/Discovery-Hiring-Analyst-2016
* ² http://rpubs.com/veruskasantos/inferencia